【裁判字號】    98,交聲,3509
【裁判日期】    990209
【裁判案由】    違反道路交通管理處罰條例聲明異議
【裁判全文】
臺灣桃園地方法院交通事件裁定        98年度交聲字第3509號
原處分機關  交通部公路總局新竹區監理所中壢監理站
異  議  人  甲○○原名吳魁櫻.
上列異議人因違反道路交通管理處罰條例案件，對於交通部公路
總局新竹區監理所中壢監理站於民國98年11月23日所為之處分（
原處分案號：壢監裁字第裁53-DB0000000號），聲明異議，本院
裁定如下：
    主    文
原處分關於甲○○汽車駕駛人，駕駛汽車經檢測檢定酒精濃度超
過規定標準部分撤銷。
前開撤銷部分，甲○○汽車駕駛人，駕駛汽車經測試檢定酒精濃
度超過規定標準，處罰鍰新臺幣壹萬伍仟元，吊扣輕型機器腳踏
車駕駛執照壹年，並應接受道路交通安全講習。
    理    由
一、原處分意旨略以：異議人即受處分人甲○○於民國97年12月
    21日凌晨0 時13分許，騎乘車牌號碼EWZ-030 號輕型機車，
    行經桃園縣龍潭鄉○○路與龍華街口前，因酒後駕車及未戴
    安全帽，為桃園縣政府警察局龍潭分局員警測得其呼氣所含
    酒精濃度達每公升0.72毫克而當場舉發，並填製桃警局交字
    第DB0000000 號舉發違反道路交通管理事件通知單。爰依道
    路交通管理處罰條例第35條第1 項第1 款、第24條第1 項第
    2 款、第31條第6 項等規定，於98年11月23日以壢監裁字第
    裁53－DB0000000 號裁處罰鍰新臺幣（下同）4 萬5,500 元
    （其中500 元為未戴安全帽之罰鍰）、吊扣駕駛執照12個月
    及施以道路交通安全講習。
二、異議意旨略以：伊雖於上揭時、地酒後駕車，但同案經臺灣
    桃園地方法院檢察署檢察官以97年度速偵字第6390號緩起訴
    處分在案，並繳納緩起訴處分3 萬元，因失業一年，且曾聽
    說只需繳納一次即可，基於個人權益，請求撤銷罰款等語（
    未對未戴安全帽部分聲明異議）。
三、按汽車駕駛人，駕駛汽車經測試檢定酒精濃度超過規定標準
    者，處1 萬5 千元以上6 萬元以下罰鍰，並當場移置保管其
    車輛及吊扣其駕駛執照1 年，並應接受道路交通安全講習，
    道路交通管理處罰條例第35條第1 項第1 款、第24條第1 項
    第2 款分別定有明文。
四、經查：
  (一)異議人甲○○於上揭時、地酒後騎乘輕型機車，經桃園縣政
    府警察局龍潭分局員警舉發有「酒後駕車（經酒測酒測值達
    0.72MG/L）」之違規行為，嗣該員警將本件舉發通知單移送
    原處分機關處理，原處分機關經調查後仍認定異議人有前開
    違規行為而對之予以裁處罰鍰4 萬5,000 元（其中未戴安全
    帽部分為500 元，故裁決書裁罰總金額為4 萬5,500 元）、
    吊扣駕駛執照（小型車）12個月，並施以道路交通安全講習
    ；又異議人同一酒醉駕車之行為，因同時另犯刑法第185 條
    之3 之公共危險罪，業經臺灣桃園地方法院檢察署檢察官於
    97年12月24日以97年度速偵字第6390號為緩起訴處分，緩起
    訴期間為1 年，並應於緩起訴處分確定後向國庫支付3 萬元
    ，緩起訴處分於99年1 月13日期滿未經撤銷等情，為異議人
    與原處分機關所不爭執，並有本件舉發通知單、裁決書、公
    路監理電子閘門證號查詢汽車駕駛人、交通部公路總局新竹
    區監理所中壢監理站98年12月10日竹監壢字第0980028927號
    函及所附異議人機車、汽車駕照基本資料、上開緩起訴處分
    書、異議人繳納緩起訴處分金3 萬元收據及臺灣高等法院被
    告前案紀錄表各一份在卷（見本院卷第8 頁、第7 頁、第13
    頁、第18頁至第19頁、第10頁、第22頁）可稽，應甚明確，
    而堪認定。
  (二)基此，原處分機關認異議人有前揭酒後駕車之違規行為，而
    依上開規定裁罰，固無違誤，然：
  (三)原處分關於罰鍰部分：
  1.按道路交通管理處罰條例所規定之罰則本質上係屬行政罰，
    此由該條例中就交通違規行為所定法律效果包括罰鍰、記點
    、吊扣證照等行政罰觀之甚明（參照行政罰法第1 條、第2
    條將罰鍰、吊扣證照等處分均定為行政罰），是違反道路交
    通管理處罰條例之裁罰事件，自有行政罰法之適用。再行政
    罰法第26條規定：「一行為同時觸犯刑事法律及違反行政法
    上義務規定者，依刑事法律處罰之。但其行為應處以其他種
    類行政罰或得沒入之物而未經法院宣告沒收者，亦得裁處之
    。前項行為如經不起訴處分或為無罪、免訴、不受理、不付
    審理之裁判確定者，得依違反行政法上義務規定裁處之。」
    ，其所揭示之所謂「一事不二罰」原則，探究其立法目的，
    無非以一行為同時觸犯刑事法律及違反行政法上義務規定時
    ，由於刑罰與行政罰同屬不法行為之制裁，而刑罰之懲罰作
    用較強，依刑事法律處罰即足資警惕，實無一事二罰再處行
    政罰之必要，但罰鍰以外之沒入或其他種類行政罰，因兼具
    維護公共秩序之作用，為達行政目的，行政機關仍得併予裁
    處。又此所稱「其他種類行政罰」，係指違反行政法上之義
    務應受「裁罰性」之「不利處分」而言，依行政罰法第2 條
    規定，應包括限制或禁止行為之吊扣證照處分在內。至於刑
    事訴訟法第253 條之1 所指之緩起訴處分，係介於起訴與微
    罪職權不起訴間之緩衝設計，而在內容及要件上與依刑事訴
    訟法第252 條所為之不起訴處分均有所不同，又檢察官對被
    告為緩起訴處分時，依刑事訴訟法第253 條之2 第1 項規定
    對被告所為之指示及課予之負擔，雖非刑罰，但對被告迭有
    財產減少及自由受限之影響，性質上可謂刑事處分，且緩起
    訴制度雖以特別預防為優先考量，但在具體個案決定上，實
    亦達到一般預防的作用及報應理念，基於一行為不二罰原則
    ，異議人既已就其行為受到刑事處分，自不應因同一行為再
    受到國家的處罰。又緩起訴處分確定後雖有使被告免於刑事
    訴追之效果，與不起訴處分之效果相同，但觀諸刑事訴訟法
    第253 條之1 第1 項係於91年2 月8 日增訂，行政罰法則於
    94年2 月5 日公布，制定在後之行政罰法第26條第2 項僅臚
    列「不起訴處分或無罪、免訴、不受理、不付審理之裁判確
    定者」，得依違反行政法上義務規定裁處之，並未將「緩起
    訴處分」此一要件納入規範，則此立法意旨應係立法者有意
    排除，而非法律漏洞。故檢察官為緩起訴處分時，如已對異
    議人課予指示及負擔，應視為異議人已依刑事法律受到處罰
    ，則於緩起訴處分確定後，除法律另有特別規定外，自不得
    再處以行政罰鍰。從而，汽車駕駛人之酒後駕車行為，經測
    試檢定酒精濃度超過規定標準時，其既違反道路交通管理處
    罰條例第35條第1 項第1 款所定之行政法上義務，同時又觸
    犯刑法第185 條之3 公共危險罪之刑事法律，則道路交通主
    管處罰機關依上開行政罰法第26條第1 項但書規定，得對異
    議人處以其他種類行政罰之情形外，關於罰鍰部分，則應依
    行政罰法第26條及道路交通管理處罰條例第10條規定，移送
    地方法院檢察署處理。於移送後，除有行政罰法第26條第2
    項所定不起訴等事由及其他法律另有規定，得依違反行政法
    上義務規定另行裁處者外，即不得再依道路交通管理處罰條
    例第35條第1 項第1 款規定，裁處異議人罰鍰之行政罰。
  2.本院查，本件異議人上揭酒後駕車行為，因同時觸犯刑法第
    18 5條之3 之公共危險罪，經臺灣桃園地方法院檢察署檢察
    官依職權緩起訴處分確定，異議人已向國庫支付緩起訴處分
    金3 萬元，緩起訴期滿未經撤銷乙節，業經本院認定如前，
    此緩起訴處分附加條件之履行固非刑法所定刑罰之種類，然
    已對異議人名譽及心理產生相當制約並影響被告之財產權等
    權益，應可實質該當行政罰法第26條第1 項之「依刑事法律
    」之刑事處分規定。是以，揆諸前揭說明，異議人既因同一
    酒後駕車行為同時觸犯刑法及違反行政法上義務，其中刑事
    部分既經檢察官為緩起訴處分執行完畢確定，除非另有法律
    特別規定，原處分機關自不得依道路交通管理處罰條例第35
    條第1 項第1 款規定，對異議人裁處罰鍰，至為明確。
  3.再「前項汽車駕駛人，經裁判確定處以罰金低於本條例第92
    條第3 項所訂最低罰鍰基準規定者，應依本條例裁決繳納不
    足最低罰鍰之部分」，道路交通管理處罰條例第35條第8 項
    定有明文，亦即違反道路交通管理處罰條例之酒後駕車行為
    人，如其因同一行為所受之罰金刑事處分低於主管機關依該
    條例第92條第3 項所定之最低罰鍰基準規定時，交通裁罰機
    關仍得裁處該行為人不足部分之罰鍰。而依違反道路交通管
    理事件統一裁罰基準表關於酒後騎乘機器腳踏車部分之規定
    ，其最低罰鍰為4 萬5,000 元，是異議人向國庫支付緩起訴
    處分金3 萬元後，仍有不足，自應就差額部分即1 萬5,000
    元予以裁罰。
  (四)原處分關於吊扣小客車駕駛執照部分：
  1.按道路交通管理處罰條例第68條業於94年12月14日修正，並
    自95年3 月1 日施行，修正前之道路交通管理處罰條例第68
    條規定：「汽車駕駛人，因違反本條例及道路交通安全規則
    之規定，受吊扣或吊銷駕駛執照處分時，吊扣或吊銷其持有
    各級車類之駕駛執照」，其立法意旨在於違規行為對道路交
    通秩序之維持及道路交通安全已生較大之影響，故規定吊扣
    或吊銷其持有各級車類之駕駛執照，以限制其繼續駕車行駛
    道路之權利，其係屬駕駛行為之限制，並不因所持駕駛執照
    種類不同而有所差異。而修正後之道路交通管理處罰條例第
    68條規定：「汽車駕駛人，因違反本條例及道路交通安全規
    則之規定，受吊銷駕駛執照處分時，吊銷其持有各級車類之
    駕駛執照」，其立法理由略以：「原條文將違法或違規駕駛
    人所持有各級車類之駕駛執照一併吊扣或吊銷，失之過酷，
    影響人民工作及生活甚鉅，爰修正之」等語。故依修正後道
    路交通管理處罰條例第68條之規定觀之，受吊扣駕駛執照處
    分，不再吊扣其持有各級車類之駕駛執照，僅於受吊銷駕駛
    執照處分時，始吊銷其持有各級車類之駕駛執照，而限縮修
    正前條文之適用範圍，即受吊扣駕駛執照處分，不在本條規
    定適用之列。是依上開規定受吊銷駕照處分者，仍維持吊銷
    其持有各級車類之駕駛執照，至於受吊扣駕照處分者，則僅
    吊扣其違法或違規當時所駕駛車輛之駕駛執照，不再吊扣其
    持有各級車類之駕駛執照，其理甚明。
  2.經查，本件異議人上開酒後駕車之違規，係發生於97年12月
    21日，自應適用修正後之道路交通管理處罰條例第68條規定
    ，而修正後道路交通管理處罰條例第68條之規定，既將「吊
    扣」等字刪除，是依上開說明，異議人因酒後駕車受而吊扣
    駕駛執照處分時，自不得再吊扣其持有各級車類之駕駛執照
    ，故原處分機關為吊扣駕駛執照之處分時，應就異議人所應
    吊扣之駕駛執照種類予以限定，始符合依法行政原則。本件
    異議人於上開酒後駕車違規行為時，係騎駛輕型機車，此有
    上開舉發違反道路交通管理事件通知單附卷可憑，揆諸前開
    說明，其依法所受之處分應為限制其騎乘輕型機車之權利，
    即應吊扣其輕型機器腳踏車之駕駛執照，自不能越級限制其
    駕駛普通小型車之權利。今原處分機關對於異議人酒後駕車
    之違規行為，依道路交通管理處罰條例第35條第1 項第1 款
    規定而為裁處吊扣異議人駕駛執照時，因異議人並未領有輕
    型機器腳踏車之駕駛執照，僅領有普通小型車汽車之駕駛執
    照，從而，裁處吊扣異議人普通小型車汽車駕駛執照，依上
    所述，此項裁處於法即有未合，至為明確。
五、綜上所述，異議人甲○○確有上開酒後駕車之違規行為，惟
    異議人已支付緩起訴處分金3 萬元，且原處分機關亦未審酌
    「吊扣駕駛執照12個月」規範之目的，即逕依道路交通管理
    處罰條例第35條第1 項第1 款規定，裁處異議人罰鍰4 萬5,
    000 元、吊扣小型車駕駛執照12個月部分之裁決，難認合法
    。因本件酒後駕車部分為一個違規行為，罰鍰與吊扣處分無
    從區分，異議人雖未於異議聲明狀中對於吊扣駕駛執照及道
    安講習部分提出異議，本院自得併為審酌，從而，異議人提
    起本件聲明異議，為有理由，應由本院將原處分關於酒後駕
    車部分撤銷，自為裁罰如主文第二項所示，以期適法。
六、末按異議人甲○○並未對「未戴安全帽」之違規行為聲明異
    議，此有聲明異議狀及本院辦理刑事案件電話記錄查詢表在
    卷（見本院卷第4 頁至第6 頁、第15頁）可查，且該部分與
    「酒後駕車」分屬不同之違規行為，並無全部、一部不可分
    之關係，自不在本件聲明異議之效力範圍，本院從無併予審
    就，附此敘明。
據上論斷，應依道路交通管理處罰條例第87條第2 項、道路交通
案件處理辦法第20條前段，裁定如主文。
中    華    民    國    99    年    2     月    9     日
                    交通法庭法  官    陳德池
以上正本證明與原本無異。
如不服本裁定，應於裁定送達後5 日內向本院提出抗告狀。
                            書記官    謝雅茹
中    華    民    國    99    年    2     月    9     日

司法院資訊處製作；財團法人民間司法改革基金會備份。
